【裁判字號】    98,醫上易,1368
【裁判日期】    980925
【裁判案由】    業務過失傷害
【裁判全文】
臺灣高等法院臺中分院刑事判決      98年度醫上易字第1368號
上  訴  人
即自訴人    甲○○
自訴代理人  乙○○律師
被      告  羅麗卿
選任辯護人  黃清濱律師
            紀育泓律師
上列上訴人因被告業務過失傷害案件，不服臺灣彰化地方法院98
年度自字第3號中華民國98年6月5日第一審判決，提起上訴，本
院判決如下：
    主  文
上訴駁回。
    理  由
一、本件原審諭知本件自訴不受理，核其認事用法並無不當，應
    予維持，並引用原審判決之記載（如附件）。
二、自訴人甲○○上訴意旨略以：刑事訴訟法第323條之修正，
    並未明文將經檢察官開始偵查後之告訴乃論案件，限於有行
    為能力之犯罪直接被害人方能提起自訴。故公訴優於自訴原
    則，係就非告訴乃論之罪方有其適用，而告訴乃論之罪，則
    應予排除。自訴人適格與否，則應回歸刑事訴訟法第319條
    之規定。又刑事訴訟法第323條第1項於89年2月9日修正前，
    亦僅規定「同一案件經檢察官終結偵查者，不得再行自訴。
    」並無限制同一告訴乃論案件於檢察官偵查後、未終結前，
    僅有行為能力之直接被害人得提起自訴。原審為此限縮解釋
    ，則直接被害人若為無行為能力或限制為能力或死亡者之情
    況，均不得於檢察官開始偵查後再行自訴，顯然渠等權益未
    獲救濟與保障等語，指摘原判決不當。
三、按刑事訴訟法第323條第1項規定「同一案件經檢察官依第
    228 條規定開始偵查者，不得再行自訴。但告訴乃論之罪，
    經犯罪之直接被害人提起自訴者，不在此限。」該條項於89
    年2月9日修正之立法理由為：「為避免利用自訴程序干擾檢
    察官之偵查犯罪，或利用告訴，再改提自訴，以恫嚇被告，
    同一案件既經檢察官依法開始偵查，告訴人或被害人之權益
    當可獲保障，爰修正第一項檢察官『依第二百二十八條規定
    開始偵查』，並增列但書，明定告訴乃論之罪之除外規定。
    」故同一案件經檢察官開始偵查後，原則上即不得再行自訴
    ，除非有同條但書除外規定之情形。而法律規定之但書，既
    屬例外規定，自應從嚴解釋。本件犯罪之直接被害人係自訴
    人甲○○之母薛秀齊，並非自訴人甲○○本人，其自不符合
    刑事訴訟法第323條第1項但書之規定而得提起自訴。而刑事
    訴訟法第319條第1項規定「刑事訴訟法第319條第1項規定『
    犯罪之被害人得提起自訴。但無行為能力或限制行為能力或
    死亡者，得由其法定代理人、直系血親或配偶為之。』係就
    案件未經檢察官依法開始偵查之前，所為得提起自訴之人之
    規定。同一案件經檢察官依法開始偵查者，即不得再行自訴
    ，僅告訴乃論之罪，得由犯罪之直接被害人再行自訴，且無
    刑事訴訟法第319條第1項但書規定之適用，此就修正後刑事
    訴訟法第323條第1項之規定自明。原審依此諭知本件自訴不
    受理，並無違誤。況依臺灣高等法院暨所屬法院89年法律座
    談會刑事類提案第44號結論：「第三百二十三條第一項但書
    規定『但告訴乃論之罪，經犯罪之直接被害人提起自訴者，
    不在此限。』本條項修正前限於『偵查終結後，不得再行自
    訴』，而本條項修正之目的在於強調公訴優先原則，並非擴
    大自訴權之行使，是以修正後仍應認為『告訴乃論之罪之被
    害人，於檢察官偵查終結後，不得再行自訴』，始符本條項
    之修正目的。」而「同一案件經檢察官終結偵查者，不得再
    行自訴，為刑事訴訟法第三百二十三條第一項所明定。此所
    謂終結偵查，係指該案件業經檢察官合法終結偵查程式，已
    為起訴或不起訴處分而言。苟檢察官就同一案件已為不起訴
    處分，雖經上級法院檢察署檢察長認告訴人聲請再議為有理
    由，命令下級檢察官續行偵查，仍應認該案件業經偵查終結
    ，而不得向法院自訴。」（最高法院86年度台上字第5688號
    判決意旨參照）。本件自訴人甲○○就前揭自訴意旨所載同
    一犯罪事實，前於96年4月17日以直接被害人薛秀齊之代行
    告訴人身分，向臺灣彰化地方法院檢察署對被告羅麗卿提出
    業務過失致重傷害罪之告訴，經檢察官於98年2月9日以97年
    度調偵字第563號不起訴處分，並於98年2月10日公告，有該
    不起訴處分書附卷可稽，斯時該案件業已偵查終結，自訴人
    亦不得再向法院自訴，即便該案嗣後經臺灣高等法院臺中分
    院檢察署檢察長認為再議有理由，於98年3月10日以98年度
    上聲議字第521號命令發回，由臺灣彰化地方法院檢察署改
    分98年度偵續字第33號續行偵查，現尚未終結，惟揆諸上開
    最高法院判決意旨，亦無法改變該案業經檢察官偵查終結而
    不得再行自訴之事實。至於上訴意旨所謂自訴人之權益未獲
    救濟與保障，惟該案既在檢察官續行偵查中，檢察官如何結
    案亦未可知，即便檢察官再為不起訴處分，自訴人於該案件
    既係代行告訴人，自仍得依法聲請再議，難謂自訴人之權益
    未獲救濟與保障，亦併此敘明。綜上，本件上訴意旨執前詞
    指摘原判決不當，為無理由，爰不經言詞辯論，逕予駁回。
四、據上論結，應依刑事訴訟法第三百七十二條，判決如主文。
中    華    民    國    98    年    9     月    25    日
            刑事第十庭  審判長法  官  林  照  明
                              法  官  林  欽  章
                              法  官  郭  瑞  祥
上列正本證明與原本無異。
不得上訴。
                              書記官  李  妍  嬅
中    華    民    國    98    年    9     月    28    日


司法院資訊處製作；財團法人民間司法改革基金會備份。
